【裁判字號】    94,易,2408
【裁判日期】    950328
【裁判案由】    詐欺
【裁判全文】
臺灣臺中地方法院刑事判決              94年度易字第2408號
公  訴  人  臺灣臺中地方法院檢察署檢察官
被      告  丁○○
                    國民
上列被告因詐欺案件，經檢察官提起公訴（九十四年度偵字第一
六七三六號），本院判決如下：
    主  文
丁○○幫助意圖為自己不法之所有，以詐術使人將本人之物交付
，處有期徒刑肆月，如易科罰金，以參佰元折算壹日。
    犯罪事實
一、丁○○明知郵局帳戶之存摺及提款卡係供自己使用之重要理
    財工具，關係個人財產、信用之表徵，且可預見存摺、提款
    卡及其密碼如交予他人使用，而未加以闡明正常用途，極易
    被利用為與財產有關之犯罪工具，竟仍不顧他人可能遭受財
    產上損害之危險，而基於縱若其郵局帳戶被利用作為詐欺取
    財，並不違背其本意之幫助犯意，而於民國九十三年十一月
    二十九日至九十四年一月二十一日間之某日，將前於九十年
    三月二十一日，在中華郵政股份有限公司臺中文心路郵局（
    以下簡稱臺中文心路郵局）所設立之局號：○○二一六三之
    七號、帳號：○一七二五一之○號帳戶之存摺、提款卡及密
    碼，在不詳地點，交付予不詳姓名年籍之成年人使用，而容
    任該不詳姓名年籍之成年人使用其前開郵局帳戶遂行詐欺取
    財之犯罪。而該不詳姓名年籍之成年人取得丁○○之存摺、
    提款卡及其密碼後，旋即基於為自己不法所有之詐欺取財犯
    意，於九十四年一月間某日，自稱「楊先生」，撥打電話給
    甲○○，向其訛稱：抽中鴻海科技生活館三獎現金新臺幣（
    下同）一百二十萬元，但必須先繳納十萬元成為會員，再繳
    付十二萬元之稅金，始能領獎云云，致甲○○信以為真，而
    陷於錯誤，乃依該不詳姓名年籍成年人之指示，在九十四年
    一月二十一日下午一時四十八分許，在桃園市○○路四四五
    號國泰世華銀行桃興分行，將十萬元匯入丁○○前開郵局帳
    戶中。甲○○嗣發覺受騙上當，乃報警處理，經警將丁○○
    上開帳戶列為警示帳戶後，丁○○於同年五月十六日上午九
    時五十五分許，至臺中文心路郵局欲辦理補發存摺手續，經
    該郵局人員通知警員到場，而查獲丁○○。
二、案經臺中市警察局第五分局報告臺灣臺中地方法院檢察署檢
    察官偵查起訴。
    理  由
一、訊據被告丁○○固坦承曾開設上開臺中文心路郵局帳戶，惟
    矢口否認有何幫助詐欺取財之犯行，辯稱：上開帳戶之存摺
    業於九十四年一月間不見了，伊當時是住在任職之全威企業
    社，也有將存摺帶過去，嗣於同年二月下旬搬回家裡時，才
    發現存摺連同提款卡、印章都不見了，全威企業社曾經遭人
    竊取物品，當時有報警處理，伊亦有告知警員伊有失竊金錢
    ，伊曾委託證人即伊母親乙○○去幫伊掛失存摺，但證人乙○○都忘記去辦，後來因為九十四年五月二十四日要去服兵
    役，所以才親自去補辦存摺云云。經查：
  (一)被告前曾於九十年三月二十一日在臺中文心路郵局開設局號
    ：○○二一六三之七號、帳號：○一七二五一之○號之帳戶
    ，並領取存摺、提款卡使用等情，除經被告於警、偵訊及本
    院審理時供認不諱外（見臺中市警察局第五分局刑事案件偵
    查卷宗＜以下簡稱警卷＞第三頁背面、臺灣臺中地方法院檢
    察署九十四年度偵字第一六七三六號偵查卷宗＜以下簡稱偵
    卷＞第七、一三頁、本院卷第五六、五七頁），並經證人乙○○於本院審理時證述綦詳（見本院卷第四六、四七頁），
    且有被告上開帳戶之印鑑卡、存簿儲金立帳申請書、存簿儲
    金人紀要資料各一份附卷可稽（見偵卷第一七頁）。而證人
    即被害人甲○○於犯罪事實欄所載時間，遭不詳姓名年籍之
    成年人佯以其抽中獎項一百二十萬元，需先繳交稅金及入會
    費之詐術詐騙，而匯款十萬元至被告上開臺中文心路郵局帳
    戶等情，業據證人甲○○於警詢時證述甚詳（見警卷第五頁
    ），並有證人甲○○提出之國泰世華商業銀行匯出匯款用紙
    （代收入傳單）及被告上開帳戶之查詢最近交易詳情、客戶
    歷史交易清單各一紙附卷可查（見警卷第八、一一頁、偵卷
    第十八、十九頁），顯見被告上開郵局帳戶，確經該不詳姓
    名年籍之成年人使用於詐欺取財無訛。按被告以外之人（包
    括證人、鑑定人、告訴人、被害人及共同被告等）於審判外
    之陳述雖不符刑事訴訟法第一百五十九條之一至之四等四條
    之規定，而經當事人於審判程序同意作為證據，法院審酌該
    言詞陳述或書面陳述作成時之情況，認為適當者，亦得為證
    據，同法第一百五十九條之五第一項定有明文。本件證人甲○○曾於警詢中為陳述，其性質固屬傳聞證據，且其未再於
    法院審理中為陳述，亦查無符合同法第一百五十九條之一至
    之四等前四條之情形，惟被告已於審判程序中同意上述甲○○之警詢筆錄具有證據能力，且本院審酌上開筆錄作成時，
    較無人情施壓或干擾，亦無不當取供之情形，認為以之作為
    本案之證據亦屬適當，是證人甲○○於警詢中之證言自具有
    證據能力。
  (二)查被告雖辯稱其住在任職之全威企業社時，有將上開郵局帳
    戶之存摺、提款卡帶過去，後來在九十四年二月下旬搬回家
    中時，就發現存摺及提款卡不見了云云（見本院卷第二八頁
    ）；惟其於九十四年五月十六日警詢時則供稱：伊存摺及提
    款卡都不見了，不知道是在何時遺失的云云（見警卷第三頁
    背面）；另於同年九月三日警詢時供述：伊都將該帳戶之存
    摺及提款卡放在自己的房間裡云云（見偵卷第七頁背面）。
    是被告苟確於九十四年二月下旬時，發覺上開帳戶之存摺及
    提款卡有遺失或失竊之事，則其在距離發現遺失或失竊之時
    點較為接近之警詢時，尚未能明確說出發現存摺及提款卡不
    見之時間，卻反能在近一年後之本院準備程序時，明確指出
    該時點，顯有悖常情。況被告供述失竊或遺失時，存摺及提
    款卡之存放地點，前後並不一致，是其所供存摺及提款卡失
    竊或遺失乙節是否屬實，亦至為可疑。
  (三)被告雖另辯稱：伊發現存摺及提款卡遺失後，有委請母親乙○○幫伊掛失云云（見本院卷第二九頁）；惟證人乙○○於
    本院審理時則證述：伊對被告遺失郵局存摺之事，並無印象
    ，在被告服兵役前，曾告訴伊需要重新申請一個帳戶，但被
    告去郵局問過，郵局的人員說不可以重新辦過，伊覺得很奇
    怪，就陪同被告去郵局，郵局的人員告知被告曾經在郵局開
    過戶，伊才想起曾帶被告到郵局開戶的事，郵局人員說被告
    之帳戶被列為警示帳戶，被告才說存摺遺失之事，並說曾經
    叫伊辦理郵局存摺及提款卡掛失之事，但伊並無印象被告曾
    交代此事等語（見本院卷第四九、五○、五二頁）。而證人
    乙○○既為被告之母親，衡情當無故為不利於被告證言之可
    能，是其上開證言，殊值採信。又被告於本院準備程序時供
    述：在九十四年五月十六日上午，伊獨自到郵局要補辦存摺
    ，但郵局人員說必須要伊母親之身分證及印章，所以下午才
    再與證人乙○○一起去郵局等語（見本院卷第二九頁），足
    徵證人乙○○前揭證述與被告去郵局欲重新開戶之時間，應
    即為九十四年五月十六日無訛。是被告應係在九十四年五月
    十六日，經郵局人員告知其帳戶被列為警示帳戶後，始對證
    人乙○○表示其帳戶遺失云云，其辯稱曾請證人乙○○代為
    掛失存摺及提款卡乙節，顯係圖卸之詞，委無足採。
  (四)被告雖又供稱：伊住在全威企業社時，全威企業社曾遭人行
    竊，事後有報警處理，伊亦有告知警員失竊金錢云云。惟查
    ，證人乙○○於本院審理時證稱：被告在九十三、九十四年
    間，曾斷斷續續地在全威企業社工作，大部分的時間都是住
    在全威企業社，其間被告曾在服兵役前一、二年搬回家裡，
    分別是在九月及五月，至九十四年夏天時才搬回家裡等語（
    見本院卷第四八、四九、五三頁），且被告於本院準備程序
    時供稱：伊將郵局之存摺帶去全威企業社，原本是要儲蓄伊
    薪水之用，但後來入不敷出，所以就未使用該帳戶等語（見
    本院卷第二八頁）。而被告本件郵局帳戶係於九十年三月二
    十一日存入五百元以開設帳戶，嗣於同年四月三日即提領四
    百元，又在同年四月六日匯入五百元，再於同年月九日將上
    開五百元提領出來，直至九十四年一月十九日前，僅曾於九
    十三年九月二十三日存款二千元、九十三年十一月十九日代
    收票據一萬一千八百元及於同年十一月二十九日存入一百元
    ，並於同年九月二十七日、同年十一月二十三、二十四日及
    同年十一月二十九日分別提領二千元、五千元、六千元及一
    千元，至九十四年一月十四日之結存金額為五元等情，有上
    開被告郵局帳戶之客戶歷史交易清單一份存卷可查。被告復
    於本院審理時供稱：九十三年九月二十三日之二千元係伊姐
    姐匯給伊的；同年十一月十九日之代收票據是旅行社的退費
    ，至於九十四年一月十九日以後之匯款，伊即不清楚來源的
    等語（見本院卷第五八頁），足見被告本件郵局帳戶自開戶
    起至九十四年一月十九日開始有來源不明之匯款前之交易紀
    錄，寥寥可數，被告供述因入不敷出，並未使用該帳戶儲蓄
    薪水等情，實屬可信。被告既鮮少使用該帳戶，且在全威企
    業社工作之時間，又係斷斷續續，其間復曾搬回家中居住，
    衡情應無必要隨身攜帶該帳戶之存摺及提款卡，或將之放置
    全威企業社，是被告辯稱該帳戶之存摺及金融卡應該是放在
    全威企業社時不見的云云，亦值懷疑。雖證人乙○○復於本
    院審理時證述：有時被告回家時，會看到被告上開帳戶之存
    摺及印章放在被告房間的桌上，被告離開時，存摺及印章就
    不見了云云（見本院卷第四八頁），惟查，證人乙○○是在
    九十四年五月十六日與被告前去郵局要重辦帳戶時，經郵局
    人員告知才想起被告有辦過本件郵局帳戶等情，業如前述，
    若其經常看見被告本件郵局帳戶之存摺及印章，應無將之遺
    忘，直至郵局人員告知，始憶起此事之理，是證人乙○○上
    開證言，是否屬實，並非無疑。況進一步言，縱然被告所述
    確有將其郵局帳戶之存摺及提款卡放置於全威企業社，且全
    威企業社曾遭人竊取物品，然證人乙○○於本院審理時已證
    述：有聽被告說過在全威企業社工作時，別人曾丟掉過錢，
    但並未說自己有丟掉東西等語（見本院卷第四八、五二、五
    三頁），若被告確曾在全威企業社遭竊時，亦有失竊郵局帳
    戶之存摺及提款卡，殊無於向證人乙○○敘述此事時，僅講
    述他人失竊財物，而未提及自己亦有損失之理。是被告辯稱
    其郵局帳戶之存摺及提款卡，應係在全威企業社不見了云云
    ，並不足採。
  (五)目前詐欺取財之人收購或使用人頭帳戶做為出入帳戶，並以
    提款卡提領犯罪所得，以逃避檢警之追緝，乃眾所周知之事
    實，而行騙或恐嚇取財之人欲以提款卡提領犯罪所得，必然
    須知悉該提款卡之密碼，否則無法取款，乃當然之理，準此
    ，詐欺取財之人所使用之存摺，一定係經過該存摺所有權人
    同意渠等使用，並告知提款卡之密碼，渠等方能確保該存摺
    所有權人不會在被害人匯入款項後，突然將該帳戶或提款卡
    掛失止付，致渠等無法領款，換言之，詐欺取財之人不可能
    任意使用拾得或未經所有權人同意渠等使用之存摺或提款卡
    作為詐欺轉帳帳戶，以免屆時無法領取詐欺金額，而功虧一
    簣，灼然甚明。因此使用本件郵局帳戶向證人甲○○詐欺取
    財之人，應獲被告同意使用該郵局帳戶等情，亦足認定。
  (六)衡諸常情，任何人均可辦理郵局帳戶存摺使用，是如無正當
    理由，實無借用他人存摺使用之理，而郵局帳戶存摺亦事關
    個人財產權益之保障，其專有性甚高，除非本人或與本人具
    親密關係者，難認有何理由可自由流通使用該存摺。又一般
    人均有妥為保管及防止他人任意使用之認識，縱特殊情況偶
    需交付他人使用，亦必深入瞭解用途及合理性，始予提供，
    且該等專有物品如落入不明人士手中，而未加以闡明正常用
    途，極易被利用為與財產有關之犯罪工具，此為吾人依一般
    生活認知所易於體察之常識，而有犯罪意圖者，非有正當理
    由，竟徵求他人提供帳戶，客觀上可預見其目的，係供為某
    筆資金之存入，後再行領出之用，且該筆資金之存入及提領
    過程係有意隱瞞其流程及行為人身分曝光之用意，一般人本
    於一般認知能力均易於瞭解，尤其邇來因詐騙取財集團猖獗
    ，報章媒體屢屢報導犯罪集團均以蒐購人頭帳戶作為其詐欺
    取財供被害人匯款之手段，政府並因而於電子或平面媒體廣
    為宣導防止民眾受騙，被告對此自不能諉為不知，是被告應
    可預見將其郵局帳戶之存摺、提款卡及其密碼提供他人使用
    ，將幫助他人實施詐欺取財犯罪，但仍將其帳戶存摺、提款
    及其密碼交付予該不詳姓名年籍之成年人，顯具縱有人以其
    郵局帳戶實施詐欺取財之犯罪，亦不違背其本意之幫助意思
    至明。
  (七)綜上所述，被告前開辯詞不僅前後供述不一，亦有違常理，
    且與證人乙○○證述內容不符，顯係事後卸責之詞，均無可
    採。本件事證明確，被告犯行堪以認定，應予依法論科。
二、按刑法上之幫助犯，係指以幫助之意思，對於正犯資以助力
    ，而未參予實施犯罪之行為者而言。查該收購被告上開郵局
    帳戶之不詳姓名年籍成年人嗣基於為自己不法所有之犯意，
    於九十四年一月間，佯稱證人甲○○抽中獎項一百二十萬元
    ，需先繳交稅金及入會費之詐術，致證人甲○○陷於錯誤，
    而匯款十萬元至被告上開郵局帳戶，核其所為，係犯刑法第
    三百三十九條第一項之詐欺取財罪。查被告將其所有之上開
    郵局帳戶提供予上開不詳姓名年籍之成年人作為詐欺取財之
    匯款指定帳戶，乃係基於幫助該成年人詐欺取財之不確定故
    意，而被告提供上開郵局帳戶之行為，要屬詐欺取財構成要
    件以外之行為，則被告應屬以幫助之意思，參與詐欺取財構
    成要件以外之行為，核其所為，係幫助犯刑法第三百三十九
    條第一項之詐欺取財罪，依刑法第三十條第二項之規定按正
    犯之規定減輕其刑。爰審酌被告提供人頭帳戶予不詳之人作
    為詐欺取財使用，助長犯罪之不良風氣，幫助犯罪者隱匿真
    實身分，增加檢警犯罪偵查之困難性，不肖之徒透過媒體資
    訊，爭相仿效，藉此手段詐財，日益猖獗，致使受害民眾不
    斷增加，若不予以適度之刑罰，顯然無法抑制該類型犯罪之
    發生，且犯罪後狡詞飾過，顯乏認錯悔過之意，態度不佳，
    惟念其並未參與詐欺取財之行為，可非難性較輕等一切情狀
    ，量處如主文所示之刑，並諭知易科罰金之折算標準，以示
    懲儆。
據上論斷，應依刑事訴訟法第二百九十九條第一項前段，刑法第
三十條第一項、第二項、第三百三十九條第一項、第四十一條第
一項前段，罰金罰鍰提高標準條例第一條前段、第二條，判決如
主文。
本案經檢察官丙○○到庭執行職務。
中    華    民    國    95    年    3    月    28     日
                    刑事第三庭  審判長法  官 張 靜 琪
                                      法  官 賴 妙 雲
                                      法  官 郭 妙 俐
上正本證明與原本無異。
如不服本判決，應於判決送達後十日內向本院提出上訴狀，上訴
於臺灣高等法院臺中分院( 須附繕本 )。
                                      書記官 高 勳 楠
中    華    民    國    95    年    3    月    28     日
附錄論罪科刑法條
刑法第三十條
幫助他人犯罪者，為從犯。雖他人不知幫助之情者，亦同。
從犯之處罰，得按正犯之刑減輕之。
刑法第三百三十九條
意圖為自己或第三人不法之所有，以詐術使人將本人或第三人之
物交付者，處五年以下有期徒刑、拘役或科或併科一千元以下罰
金。
以前項方法得財產上不法之利益或使第三人得之者亦同。
前二項之未遂犯罰之。


司法院資訊處製作；財團法人民間司法改革基金會備份。
